臺灣臺中地方法院民事判決　八十九年度重訴字第九一五號
　　原　　　告　　中華工程股份有限公司
　　法定代理人　　甲○○
　　被　　　告　　台中市環境保護局
　　法定代理人　　乙○○
　　訴訟代理人　　丙○○
右當事人間請求給付工程款等事件，本院判決如左：
    主      文
被告應給付原告新台幣壹佰肆拾貳萬參仟玖佰捌拾陸元，及其中新台幣陸拾肆萬壹仟
貳佰伍拾貳元自民國八十九年五月二十七日起至清償日止，按週年利率百分之五計算
之利息。
原告其餘之訴駁回。
訴訟費用由被告負擔六分之一；餘由原告負擔。
本判決原告勝訴部分，於原告以新台幣肆拾柒萬伍仟元或同面額之中國國際商業銀行
大安分行可轉讓定期存單為被告供擔保後，得假執行。但被告如於假執行程序實施前
，以新台幣壹佰肆拾貳萬參仟玖佰捌拾陸元為原告預供擔保，得免為假執行。
原告其餘假執行之聲請駁回。
    事      實
甲、原告方面：
壹、聲明：(一)被告應給付原告新台幣（下同）七百十四萬五千零五十二元，及其中三
    百二十萬六千二百六十元自民國八十九年五月二十七日起至清償日止，按週年利
    率百分之五計算之利息。(二)原告願供現金或同面額之中國國際商業銀行大安分行
    可轉讓定期存單為擔保，請准宣告假執行。
貳、陳述：
一、被告於民國八十四年初就台中市垃圾衛生掩埋場第三期土建工程（下稱系爭工程
    ）公開招標，於同年二月二十八日開標時當場決標由原告得標，兩造乃在同年三
    月七日簽訂工程合約書，原告已經依約完工，詎被告竟藉詞原告逾期完工十日，
    扣款三百二十萬六千二百六十元。又被告遲延給付各期估驗工程款及工程尾款，
    計應給付原告遲延損失三百九十三萬八千七百九十二元（計算式詳後述）。
二、關於逾期完工十日扣款三百二十萬六千二百六十元部分：
  (一)被告迄未主張係依工程合約書第幾條逾期完工有權扣款，既未盡其主張責任，其
    扣款即無理由。倘其依據工程合約書第二十三條：「逾期責任：由於乙方之責任
    未能按第四條規定期限內完工，每過期一天須扣除工程總價千分之一。」惟原告
    亦無逾期完工之情事。
  (二)被告主張本件工期為八十五日曆天，加計延展工期三十天後，應完工期限為八十
    六年九月一日，並稱原告遲至八十六年九月十一日始完工云云，與事實不符。
  (三)本件原告早在八十六年八月二十九日前完工，此由原告台中施工所八十六年九月
    一日中工台中發字第二五四二號函監造兼設計單位旭豪工程顧問有限公司（下
    稱旭豪公司）簽註意見：「８／３０止尚有北側斜坡植生及南側環場道路ｃ+590
    至ｃ+800段遭颱風沖刷未施作完成，其餘大致完成」可證（颱風係八十六年八月
    二十九日來襲）。
  (四)查本件工程初因土石及腐質土之棄置問題及當地居民抗爭等因素，致使Ａ區於八
    十四年十月十六日垃圾進場後，Ｂ、Ｃ、Ｄ區遲遲無法施工，直至八十五年九月
    十二日林代理市長指示以原地築堤方式辦理變更設計，惟被告至八十六年五月九
    日始就變更設計新增項目部分完成議價，原告並於同年月十九日以中工台中發
    字第一四二七號函說明變更設計新增項目預定工期為九十五工作天，被告亦於同
    年六月七日以環行字第０一一三七五號函同意依據原告前開函件辦理工期，被
    告又曾在八十五年十一月十五日工地會報明確指示展延工期，此項意思表示已到
    達原告。故本件工期業經兩造意思表示合致，應以九十五個工作天計算，加計上
    開延展工期三十天後，完工期限應為八十六年九月十一日。
  (五)再依本工程合約書「補充說明書附註」14.(一)(3)規定，每週星期日一天得列為免計
    工期。故縱依被告主張之八十五個日曆天計算，本件工程自八十六年五月十日起
    至同年九月一日即被告主張之完工期限止，尚應扣除免計工期之週日十三天（原
    有十七天，扣除延展工期與週日重覆計算者四天，另有同年六月九、十日亦屬重
    覆，但因係端午節休假，故不予列入免計工期），故完工期限應延至同年九月十
    六日。至被告以補充說明書17.規定：「本工程所訂工期已包含勞基法規定休假日
    在內」，認為週日不得再予扣除云云，惟勞動基準法第三十六條規定：「勞工每
    七日中至少應有一日之休息作為例假。」第三十七條規定：「紀念日、勞動節日
    及其他由中央主管機關規定應放假之日，均應休假。」同法施行細則第二十三條
    第二項第三款列舉：「本法第三十七條所稱其他由中央主管機關規定應放假之日
    為：一春節。二婦女節。三民族掃墓節。四端午節。五中秋節。六農曆除夕。七
    台灣光復節。八其他經中央主管機關指定者」。而主管機關從未指定週日為休假
    日（此為向勞委會電詢查證之結果），雇主亦非必須以週日為每週休假日，上開
    補充說明書17.所指「勞基法規定休假日」即與週日免計工期之規定無關。
  (五)原告既無逾期完工，被告即不得任意扣款，從而原告本於承攬關係，請求被告給
    付工程款三百二十萬六千二百六十元，及自八十九年五月二十七日即催告翌日起
    至清償日止之法定遲延利息。
  (六)倘鈞院認原告有遲誤工期，則遲誤工期之原因，參酌上開旭豪公司之簽註意見，
    足證係因颱風沖刷之不可歸責於雙方之事由，原告亦不應負違約金之賠償責任。
    縱認原告應負此賠償責任而扣款，亦請鈞院斟酌颱風所造成之遲誤，竟須賠償高
    達三百二十萬六千二百六十元，其違約金顯屬過高，而依民法第二百五十二條之
    規定減至相當之數額。又按債務已為一部履行者，法院得比照債權人因一部履行
    所受之利益，減少違約金，民法第二百五十一條定有明文。本件工程全部於颱風
    前完工，小部分因颱風吹毀，爰懇請鈞院依前揭規定，減少違約金。
三、關於工程款遲延損失三百九十三萬八千七百九十二元部分（即遲延利息損害）：
  (一)就估驗計價之遲延損失，係依據工程合約書第二十一條第(二)款、第二十四條第(一)
    款、營繕工程投標須知（下稱「投標須知」）第八條(2)及民法第二百三十一條第
    一項、第二百三十三條第一項之規定，就尾款之遲延損失，係依工程合約書第十
    九條第(一)款、第二十四條第(一)款、投標須知第八條(3)、民法第二百三十一條第一
    項及第二百三十三條第一項之規定，請求按年息百分之五計算之法定遲延利息損
    害，合先敘明。
  (二)估驗計價之遲延損失部分：
  1.依投標須知第八條(2)：「開工後『每月』辦理估驗一次，支付『該期』估驗計價
    之九成款」；工程合約書第二十一條(二)：「工程開工後『每月』由甲方將乙方在
    『該期』內完成之工程估驗計價，支付『該期』估驗計價百分之九十。」第二十
    四條(一)：「甲方有『按期付款』之義務，如『每期付款』超過『上開各條規定』
    七日以上，致乙方遭受損失，應由甲方賠償之。」參互以觀，被告有按月（即以
    一月為一期）付款之義務，至遲於月底不論被告估驗計價與否均應給付該期工程
    款，以避免被告拖延估驗計價而逃避付款責任，惟又兼顧公平，僅就遲延付款超
    過七日以上（即指每月付款超過月底七日以上）始負賠償之責。足見本件契約約
    定之付款期限甚為明確，應屬民法第二百二十九條第一項有確定期限之給付，不
    待原告催告或申請估驗計價。倘不如此解釋，必使工程合約書第二十四條(一)形同
    虛設，此絕非契約當事人之真意。
  2.本件原告分別於八十四年七月二十日、十月十七日、八十五年一月三十一日、五
    月二十七日、十二月三十日、八十六年六月二十四日就該期完成之工程申請估驗
    ，被告自應分別於當月底完成估驗計價及付款九成，逾翌月七日猶未付款即應賠
    償原告因遲延所生之損害。故被告應就各期估驗計價「實領工程金額」（共六期
    ，其數額詳如原告九十年二月一日補充理由狀所附「估驗款遲延利息損失表」所
    示），分別給付自八十四年八月八日、十一月八日、八十五年二月八日、六月八
    日、八十六年一月八日、八十六年七月八日起，均至清償日止之法定遲延利息。
    原告起訴時僅分別請求自八十四年八月二十六日（少請求十八日）、十一月二十
    三日（少請求十五日）、八十五年三月九日（少請求二十九日）、七月三日（少
    請求二十五日）、八十六年二月五日（少請求二十八日）、八十六年七月三十一
    日起（少請求二十三日）起算遲延利息，請求三百五十五萬零九百十九元，自無
    不合。
  3.被告辯稱應依工程慣例以發票日期為遲延利息起算日，惟與行政院公共工程委員
    會八十九年十一月六日工程字第八九０三二二四一號函示公共工程應依契約履
    行之意旨不符，且有無此一工程慣例，亦應由被告舉證。查兩造並未約定各期估
    驗款以發票之交付為前提，發票之交付充其量僅為原告之附隨義務，與被告之付
    款義務並非立於同時履行抗辯地位。又縱二者有同時履行抗辯關係，被告在原告
    交付發票前或被告付款前既未主張，其同時履行抗辯權已因原告交付發票及被告
    付款而消滅。
參、證據：提出工程合約書、工程合約補充說明書、估價單、營繕工程投標須知、投
    標須知補充說明附註、施工規範、估驗文件及原告歷次請求估驗款函、兩造間關
    於展延工期之往來函文、兩造間關於變更設計新增工程項目工期之往來函文、原
    告中工台中發字第ＨＬ一二二號函、中工台中發字第ＨＬ一七０號函、旭豪
    公司旭中字第０四七號函、工地會報紀錄、工程保險初步出險通知書、會議記
    錄、公款支付時限及處理辦法、工程數量計算紙、統一發票、工程日誌、剪報一
    份、估驗通知函、存證信函及掛號函件收件回執、營繕工程結算驗收證明書、行
    政院公共工程委員會八十九年十一月六日工程字第八九０三二二四一號函等件
    為證。
乙、被告方面：
壹、聲明：駁回原告之訴及其假執行之聲請；如受不利益判決，願供擔保，請准宣告
    免為假執行。
貳、陳述：
一、關於逾期罰款部分：
  (一)依原告所提監造單位旭豪公司之簽註意見，原告申報竣工時，系爭工程「北側土
    堤邊坡土因颱風過境遭部分流失」，其工程確實尚未完工。況且，前開監工單位
    簽註意見中亦指出「第二口地下監測井遭損壞，尚修理中」，對照中央產物保險
    股份有限公司之出險通知書載述內容以觀，該監測井於八十六年八月二十三日即
    遭碰損無法啟動運轉，原告竟無視此情，於該損壞修復前即申報完工，更見其申
    報之際工程確實尚未完工。更且，系爭工程之完工日應為八十六年九月十一日，
    亦有監工單位於前開簽註意見可徵。
  (二)被告機關八十六年六月七日八六環行字第０一一三七五號函係為將系爭工程變更
    設計新增項目單價議定書呈送審計部台灣台中市審計室，該公文「說明一」乃依
    一般公文往返慣例與格式表明公文之依據，「說明二」亦僅附帶說明工期自八十
    六年五月十日起列計，全未提及工期之計算方式及時間，原告據此指稱被告已就
    工期為九十五天工作天與原告有「意思表示之合致」，究有何據，殊難理解。
  (三)原告所稱被告曾在工地會報指示工期按九十五個工作天計算，然依該工地會報之
    會議紀錄結論及指示事項第四點第三項記載：「本工程變更設計項目業於八十六
    年五月九日議價完成，工期自五月十日起核算，請施工單位儘速施工以免延誤工
    期」等語，毫未提及工程期間。再者，原告八十六年九月八日中工台中發字第
    二六０六號函表示：「本追加工程原訂八十六年八月二日竣工」等語，足見原告
    對於系爭工程工期為八十五日曆天並無異見。
  (四)按工期凡以日曆計算者，按契約規定辦理，凡以工作天計算，始有假日免計工期
    之問題，本件工程施工規範總則章第十六條規定甚明，本件既以日曆天計列工期
    ，當無假日免計工期之問題。再依原告提出之「補充說明書附註」14.(一)之規定，
    該等習俗或假日僅「得」免計工期，而非「必」列為免計工期。且補充說明書附
    註17.規定：「本工程所訂工期已包含勞基法規定休假日在內」，而當時勞基法規
    定每週工時四十八小時，以每日八小時計算，每週應工作六日、放假一日，故兩
    造原訂工期應已包含第十四條得免計工期之國定假日及放假日，原告主張應再扣
    除第十四條所定工期，殊嫌無由。
二、關於工程款遲延損失部分：
  (一)工程合約書第二十一條(二)僅係就工程進行中估驗工程進度並計算價金之時間予以
    明文，對於應付工程款之確切日期並未約定。而工程估驗僅係由承攬之一方表明
    已完工之工程項目，要求雙方會同查估檢驗及計算工程款金額而已，因估驗結果
    是否與申請估驗之項目相同、數量是否相符，或有無工程缺失尚無法確定，自難
    遽認定作人付款期限已經屆至。
  (二)況且，補充說明書附註一已將上開約定修正為：「工程開工後每十五日得『由乙
    方申請』甲方就該期內完成之工程估驗計價檢驗合格後，支付該期估驗計價百分
    之九十五」，故按期報請估驗係投標廠商即原告之義務（併可參照營繕工程合約
    第八條第五款之規定），被告則至少須嗣估驗完畢確認工程範圍及應付款金額後
    ，始有付款義務。原告既違反規定未按期報請估驗在先，竟反指被告機關遲延付
    款，顯然違反契約之誠信、公平原則。
  (三)再依照實務上反覆慣行之工程成規，承攬人在完成（部分）工作後欲請領工程款
    時，除先確認工程範圍以估定金額外，尚須開具發票正式向定作人請款始完成請
    款之手續，故定作人應至承攬人開具發票完成請款手續後，始負付款義務。
  (四)再者，原告報請估驗後，被告依行政程序會相關單位及陳上級核派估驗人員，經
    核派後業務單位再聯繫相關人員估驗，均依正常行政程序辦理。本件估驗計價期
    程延遲係因估驗時常發現原告所提之計價單明細中列有非該次估驗項目、現場丈
    量後數量不符、有部分施工缺失、因農曆春節展期、變更設計暫緩計價... 等情
    ，遂退請原告重新估價或修補瑕疵，原告亦俟更正請款明細或修補瑕疵後始開具
    發票向被告請款（本件估驗及開具發票流程及詳細日期參酌原告提出之「估驗情
    形說明表），期間又曾因發票金額不符或負責人印章錯誤致須退回重開，況估驗
    及付款期間，原告均未曾異議或催告付款，足證兩造基於互信互諒，願依循工程
    慣例辦理，原告毋須按月報請估驗，被告則俟估驗完成由原告出具發票請款後即
    應付款，故至少應至原告出具發票請款時，被告始有付款義務。原告以伊報請估
    驗之日請求遲延利息之損失，確屬無由。
參、證據：提出工程估驗資料（含單據粘存單、估驗報告、內部簽呈、估驗報告、估
    驗紀錄、監工日報表、歷次工程估驗相關人員名單）、系爭工程計價流程、被告
    八十六年六月七日環行字第一一三七五號函為證。
    理      由
一、原告主張：原告於八十四年三月七日向被告承攬系爭工程，已於約定期限屆至前
    全部完工，詎被告竟以原告逾期十日為由扣款三百二十萬六千二百六十元，且被
    告在工程期間遲延給付各期估驗工程款，亦遲延給付工程尾款，應按法定利率即
    年息百分之五加計遲延利息合計三百九十三萬八千七百九十二元，為此依契約之
    法律關係請求判決如聲明所示。被告則以：本件工程完工期限為八十六年九月一
    日，原告係在八十六年九月十一日完工，被告依約按逾期日數十日扣款並無違誤
    ；至於被告給付原告之各期工程款均本於契約之約定，並無拖欠等語置辯。
二、本件原告於八十四年三月七日向被告承攬系爭工程，工程進行中業經陸續估驗計
    價並給付各期估價計價金額百分之九十之工程款（其估驗計價金額、付款金額及
    付款日期詳如原告九十年二月一日補充理由狀所附原證「估驗款遲延利息損失
    表」所示），上開工程已經全部完工並經驗收合格，惟被告以原告逾期完工十日
    為由扣款三百二十萬六千二百六十元，原告已於八十九年五月二十六日寄發存證
    信函為本件請求等情，為兩造所不爭執，並有工程合約書、補充說明書附註、營
    繕工程投標須知、補充說明書、營繕工程結算驗收證明書、存證信函及掛號函件
    收件回執等件可證，自堪信真實。原告依契約之法律關係請求上開逾期完工十日
    扣款三百二十萬六千二百六十元及遲延給付工程款之損失三百九十三萬八千七百
    九十二元，被告既以前情置辯，爰分別審究(一)逾期完工扣款部分：原告有無逾期
    完工之情事？(二)工程款遲延損失部分：被告有無遲延給付工程款之情事？
三、首就原告有無逾期完工乙節審究於后：
  (一)按民事訴訟法採當事人進行主義及辯論主義，故法院據為判決基礎之事實，非經
    當事人主張，即不得加以斟酌，此即所謂主張責任，惟當事人在訴訟上所提出之
    攻擊防禦方法，綜觀其全辯論意旨及所用證據，已足使法院據為裁判基礎，即不
    得謂當事人仍未盡主張責任。原告主張系爭工程變更設計新增項目應按九十五個
    工作天計算工期，並得扣除週日共十三天免計工期，自無逾期可言；被告辯以約
    定工期應按八十五個日曆天計算，且不得扣除週日免計工期，故完工期限應為八
    十六年九月一日，而原告係在同年月十一日完工，依約應扣款三百二十萬六千二
    百六十元，綜觀其全辯論意旨及上開工程合約書、工程合約補充說明書、營繕工
    程投標須知、投標須知補充說明附註等證物，暨原告自承被告或係依據工程合約
    書第二十三條關於逾期責任之約定：「由於乙方（指原告）之責任未能按第四條
    規定期限內完工，每過期一天須扣除工程總價千分之一」等情，被告在本件所用
    攻擊防禦方法即甚明確，原告謂被告未盡主張責任乙節，洵有誤會。
  (二)按解釋契約，應探求當事人立約時之真意，而於文義上及論理上詳為推求，又應
    斟酌訂立契約當時及過去一切證據資料，其經濟目的及交易上之習慣，本於經驗
    法則而為判斷。意思表示解釋原則之決定，一方面欲顧及表意人心所意欲，他方
    面須兼顧相對人立於一般地位通常可獲致之了解，以保護相對人之信賴及交易安
    全，故表意人真意何在依其意思表示內容倘甚明確，不致使交易相對人有何誤認
    ，自無另自契約文件或通常有何交易習慣別事探求之必要。又工程契約以「工作
    天」計算工程期限者，應扣除國定假日、民俗節日及雨天實際無法工作免計工期
    之日數；契約以「日曆天」計算工期，是否尚應扣除上開假日，則生爭議，固非
    別無解釋之空間，惟若當事人已明白指出其工程期限開始與終了之曆日，表意人
    是否意欲扣除假日免計工期，其真意即無不明確之情形，亦不致使交易相對人有
    所誤認，揆諸首開說明，自無別事探求其真意何在之必要。
    兩造所爭執約定工期應按九十五個工作天或八十五個日曆天計算？暨若以「日曆
    天」計算，應否將每週星期日一天列為「免計工期」？均屬當事人立約時之真意
    如何探求之問題。經查：
  1.本件兩造於八十四年三月七日訂立工程合約書，並以「日曆天」計算工程期限，
    此有工程契約書第四條載明：「工程期限：本工程應於雙方簽約後十日內開工，
    並於三百六十五日曆天內完成」等語可徵。嗣因原工程項目無法施工而變更設計
    並就變更設計新增項目追加工期，雖原告公司以八十六年五月十九日中工台中
    發字第一四二七號函檢送系爭工程變更設計新增項目單價表及工程預定進度表予
    被告，並註明新增項目預定工期為九十五工作天，被告乃以八十六年六月七日八
    六環行字第０一一三七五號函將本件變更設計新增項目單價議定書呈送審計單位
    ，有上開函文可按。查被告上開函文，載明：「主旨：檢陳台中市垃圾衛生掩埋
    場第三期土建工程變更設計新增項目單價議定書」、「說明一：依據中華工程股
    份有限公司八十六年五月十九日中工台中發字第一四二七號函辦理」、「二：
    本件工期自八十六年五月十日起列計」等語，並無提及本件工期如何計算，而「
    說明一」之記載與一般公文行文格式相符，被告辯稱上開函文對於原告函文所示
    內容並無回應之意，亦非對於原告所為之意思表示，自屬可信。且系爭工程八十
    六年七月二十五日「台中市環境保護局垃圾處理場各項重大列管工程七月份（第
    四週）工地會報」指示事項載明：「追加工程展延工期部分已簽辦，待有結論後
    再通知監造及施工單位（即原告）」，有上開會議記錄可證，本件復無其他任何
    證據足認被告同意按九十五工作天計算工期，原告主張兩造就上開工程期限之計
    算方式業經意思表示合致云云，即非有據。
  2.次查上開變更設計新增項目經設計監造單位旭豪公司核定八十五日曆天之工期，
    並明指上開工期開始與終了之曆日（自八十六年五月十日起至八十六年八月二日
    止），原告致旭豪公司函亦表明：「本案追加工程原訂八十六年八月二日竣工，
    因天候因素環保局同意展延二十二日曆天至八十六年八月二十四日止，因八十六
    年八月七日至八月十二日豪大雨來襲，環保局再同意展延六日曆天，因此工期應
    計算至八十六年八月三十日止..  」等語，此有旭豪公司八十六年六月四日旭
    中字第０四四號函、八十六年六月十六日旭中字第０四七號函、原告八十六年
    九月八日中工台中發字第二六０六號函及被告致審計機關之八十六年九月二十
    四日環行字第二０一七三號函可憑。參以本件施工期間多次延展工期均按日曆
    天計算，有原告公司上開函文及被告八十六年八月十三日環場字第一六五七四
    號、八十六年八月二十四環場字第一七二三六號、八十六年十月十三環場字
    第二０八四三號函可佐。足見兩造係以八十五日曆天計算工期，並非以九十五工
    作天計算工期，堪以認定。
  3.系爭工程變更設計新增項目應以八十五日曆天計算工期，既如前述，故本件應審
    酌者，乃原告主張上開施工期間應依工程合約書「補充說明書附註」14.(一)(3)規定
    ：「得列為免計工期... 每週星期日一天」，扣除每週星期日一天合計十三天之
    工期，是否有據？查兩造八十五日曆天工期係自八十六年五月十日起算至八十六
    年八月二日止，經展延工期二十二日曆天、六日曆天（自八十六年八月七日至八
    月十二日）後，工期應計算至八十六年八月三十日止，已如前述，經核其關於日
    曆天之計算，並未扣除每週星期日不計工期。而兩造工程合約書及補充說明書附
    註係預先印製，其中工程合約書第四條之工程期限，同時印有「日曆天」、「工
    作天」之文字，而兩造訂約後，曾在八十五年三月一日起至五月十日止展延工期
    七十一天，亦據原告公司上開中工台中發字第八四二號記載甚明，足見兩造所
    稱「日曆天」之計算方式悉以曆日為據，並未扣除假日，參以兩造系爭工程施工
    規範「總則」之「一般規定」第十六條約定：「 1. 以日曆天計算，依契約規定
    辦理。2.凡以工作天計算，晴雨天之準則..。3.以工作天計算，下列假日得免計
    工期...。」足認上開「補充說明書附註」之文字應係預先印製以備契約當事人
    選擇以「工作天」計算工期時適用。本件契約既經兩造選擇以「日曆天」計算工
    期，且對「日曆天」之計算方式悉以曆日為準表示甚明，自無適用上開約定之餘
    地。原告主張上開工程期間仍應扣除週日共十三天不計工期，即屬無據。又本件
    工程既無「補充說明書附註」14.不計工期規定之適用，「補充說明書附註」17.：
    「本工程所訂工期已包含勞基法規定休假日在內」之規定所稱「勞基法規定休假
    日」是否包含「補充說明書附註」14.(一)每週星期日一天在內，即與本件無涉，附
    此敘明。
  4.按工作毀損、滅失之危險，於定作人受領前，由承攬人負擔，如定作人受領遲延
    者，其危險由定作人負擔，民法第五百零八條第一項定有明文。此為承攬契約關
    於工作物危險負擔之規定，故工作物在交付前，如因不可歸責於雙方當事人之事
    由致有毀損滅失情事，承攬人仍負修復之義務。被告主張原告係在同年月十一日
    全部完工，與原告八十六年九月一日中工台中發字第二五四二號函旭豪公司簽
    註意見：「一、目前尚有北側土堤邊坡植生因颱風過境遭部分流失，修補中，及
    第二口地下監測井遭損壞，尚修復中，其餘工作均完成」、「二、依現場實際施
    作情形於九月十一日全部完成」與原告八十六年九月八日中工台中發字第二六
    ０六號函旭豪公司簽註意見：「一、截至八月三十日止尚有北側斜坡植生及南側
    環場道路ｃ+590至ｃ+800段遭颱風沖刷未施作完成，其餘大致完成」等語相符，
    堪信真實。原告雖以上開工程早已完工，係因颱風沖刷及第二口地下監測井遭碰
    損之不可歸責於原告事由致有未施作完成情事，縱係屬實，依首開規定，此一危
    險既應由原告負擔，原告主張其已完工云云，即非可採。
  5.綜據上述，本件工期應以八十五個日曆天計算，原定工期自八十六年五月十日起
    至同年八月二日止，加計延展工期三十日後，應以同年九月一日為完工期限。惟
    原告係在同年九月十一日完工，合計逾期日數為十日，原告主張其並未逾期云云
    ，自非可採。
  (三)惟按約定違約金過高者，法院得減至相當之數額，民法第二百五十二條定有明文
    。本件工程八十六年八月三十日完工期限屆至時尚有北側斜坡植生及南側環場道
    路ｃ+590至ｃ+800段未施作完成，及第二口地下監測井遭損壞，其餘工作大致完
    成，有上開函文之旭豪公司簽註意見可參，上開斜坡植生及環場道路同年月二十
    九日颱風豪雨沖刷所致，亦據上開簽註意見記載甚詳，而第二口地下監測井係同
    年七月十八日將ＧＩＰ管安裝完成，同年八月二十三日遭碰損，業據原告提出中
    央產物保險公司工程保險初步出險通知單乙紙為據，審酌上開未能完工部分均係
    在完工期限當（八）月份下旬受損，原告為此應負每日按工程總價千分之一合計
    達三百二十萬六千二百六十元之逾期完工責任（即按變更設計辦理減帳後工程總
    價三億二千零六十二萬六千元計算，每日違約金三十二萬零六百二十六元，共違
    約十日），參以被告機關八十六年十一月十四日因雙方系爭工程展延工期核計案
    會議結論，已就此項逾期責任所生糾紛獲致共識：「請設計、監造單位考量『主
    體工程』與『變更設計工程』不可切分之整體性介面問題，重新核算工期函報本
    局憑辦」、「為考量甲乙雙方權益，有關雙方差異事項，應本誠意依合約妥善處
    理解決」等語，亦有被告八十六年九月二十四日環行字第二０一七二號函所附會
    議結論可憑，原告主張本件違約金過高等語，即屬有據。本院審酌原告上開八十
    六年九月八日中工台中發字第二六０六號致旭豪公司函載明：「八月十七日溫
    妮及八月二十九日安珀颱風來襲無法施工，本所因恐邊坡遭雨沖刷影響完工工期
    ，遂以中工發字第二四０二及二五四一號函請免計工期四天... 」，暨被告僅同
    意免計工期二天（八月十七日、八月二十九日），亦即被告被告同意展延之日數
    較原告申請展延之日數尚不足二日，認本件違約金應以逾期日數八日（即逾期日
    數十日再減二日）計算為相當。
  (四)從而，本件被告僅得按逾期日數八日扣款，原告請求本件逾期十日扣款在三百二
    十萬六千二百六十元，其中逾期日數二日合計六十四萬一千二百五十二元及其法
    定遲延利息之範圍內，即屬有據。
四、次就原告請求之工程款遲延損失部分予以審究：
  (一)按遲延之債務，以支付金錢為標的者，債權人得請求依法定利率年息百分之五計
    算之遲延利息，民法第二百三十三條第一項、第二百零三條定有明文。原告請求
    本件各期工程估驗款部分，自申請估驗日次月七日之翌日起，工程尾款部分，自
    領款發票送達起三日之翌日起，均至實際清償日止之法定遲延利息，合計三百九
    十三萬八千七百九十二元，係以被告就上開付款責任有遲延情事，並以上開利息
    起算日之前一日為應給付之最後期限，故本件自應審究兩造關於上開工程估驗款
    及工程尾款約定之給付期限為何日？
  (二)工程尾款部分：
  1.本件兩造工程合約書約定：「乙方（即原告）於工程完成時，應即通知甲方（即
    被告）：甲方於接獲乙方前項通知時，甲方應於十五日內初驗，俟驗收合格後，
    經甲方通知乙方送達領款發票日起三日內付清承包價款。」（第十九條(一)）、「
    甲方有按期付款之義務，如每期付款超過上開各條規定七日以上，致乙方遭受損
    失，應由甲方賠償之。」（第二十四條(一)）原告主張兩造對於被告給付工程尾款
    之義務定有確定期限，即屬有據。
  2.兩造對於系爭工程業經驗收合格，原告已在八十七年七月十四日送達領款發票予
    被告等情既均不爭執，復據原告提出營繕工程結算驗收證明書、發票日期明細表
    及工程款遲延利息損失明細表等在卷為證，揆諸上開約定，被告即有在同年月十
    七日以前（發票送達日加三日）付清承包價款之義務，惟被告係在同年九月四日
    領得工程尾款復據兩造所不爭執，原告就上開遲延之給付，請求按實領工程金額
    六千七百三十九萬七千四百八十二元，請求自同年七月二十五日（上開應給付日
    期加計工程合約書第二十四條(一)之七日寬限期）起至九月四日止，合計四十二日
    之遲延利息三十八萬七千八百七十三元（計算式：00000000×42÷365×5%＝
    387766），即屬有據。
  (三)工程估驗款部分：
  1.兩造工程合約書第二十一條(二)約定：「工程開工後每月由甲方將乙方（指原告）
    在該期內完成之工程估驗計價，支付該期估驗計價百分之九十。」（投標須知第
    八條(2)同此意旨）、第二十四條約定：「甲方（指被告）有按期付款之義務，每
    期付款超過上開各條規定七日以上，致乙方遭受損失，應由甲方賠償之。」此項
    約定，與國內營繕工程付款慣行之付款習慣相符，蓋考量營繕工程多具有標的金
    額龐大、工期漫長之特性，倘令承攬人概於工程全部完工及驗收完成後始請求工
    程款，其財力自難以負荷，且亦有失公平，另一方面，定作人亦得仰賴按期估驗
    程序掌握工程進度，並監督其品質，故雙方均有按期辦理估驗計價之義務，不得
    申請棄權或延期辦理，此為兩造工程合約附件之「投標須知」第八條第五款約定
    ：「前項估驗，均應按期辦理，不得申請棄權或延期辦理」之本旨。故定作人就
    估驗計價後之工程款，負有依約給付之義務。原告主張此項給付定有確定期限或
    可得確定之期限，即屬有據。
  2.惟上開估驗款之給付，定作人仍待完成估驗程序俾確定已完成工作之數額後，並
    待承攬人送達發票正式提出請求該期工程款之意思表示後，始有依該期估驗計價
    數額之一定比例支付部分工程款之義務，並非自承攬人申請估驗當日或若干日後
    當然負有付款義務。此一解釋，合於兩造合約書上開約定文義及論理，復與前開
    交易習慣及經濟目的不相違背，另徵諸兩造歷次估驗計價及付款之實際流程，亦
    與上開程序相同（其流程及詳細日期參酌原告九十年十月九日辯論意旨（一）狀
    附件二「實際估驗情形說明表」及被告提出之工程估驗資料、計價流程）。原告
    主張應以申請估驗次月八日為遲延利息起算日，暨與上開約定之文義及一般營繕
    工程交易習慣尚有杆格，自無可採，故本件參酌上開交易習慣及兩造合約書第十
    九條、第二十四條等約定，暨被告亦自承遲延利息應參酌開立領款發票日期計付
    ，且其抗辯發票開出後因有發票金額不符或負責人印章錯誤致須退回重開等情，
    並未提出證據以實其說等情，應認被告應在原告送達領款發票日起三日內始負付
    款義務，並再加計七日寬限期起為遲延利息起算日。
  3.本件兩造所不爭執之各期估驗實領工程金額、估驗款領款發票日期及付款日分別
    為：(1)第一次估驗：實領工程金額00000000元，發票日期八十四年九月
    三十日、付款日同年十一月六日；(2)第二次估驗：實領工程金額0000000
    0元，發票日期八十五年一月三日、付款日同年二月五日；(3)第三次估驗：實領
    工程金額00000000元，發票日期八十五年四月二日、付款日同年月十六
    日；(4)第四次估驗：實領工程金額00000000元，發票日期八十五年十月
    二十一日、付款日同年十一月二日；(5)第五次估驗：實領工程金額000000
    00元，發票日期八十六年五月八日、付款日同年月二十二日；(6)第六次估驗：
    實領工程金額00000000元，發票日期八十六年十二月十五日、付款日八
    十七年一月六日。故本件各期估驗款遲延日數分別為二十七日、二十三日、四日
    、二日、四日、十二日，原告請求按上開實領工程估驗款金額計算之遲延利息，
    分別在：(1)第一次估驗：五萬五千二百四十二元（計算式：00000000×27÷365
    ×5%＝55242）；(2)第二次估驗：十七萬九千四百四十九元（計算式：00000000
    ×23÷365＝179449）；(3)第三次估驗：一萬七千五百四十四元（計算式：
    00000000×4÷365＝17554）；(4)第四次估驗：一萬零三百四十八元（計算式：
    00000000×2÷365＝10348）；(5)第五次估驗：一萬二千九百九十七元（計算式
    ：00000000×4÷365＝12997）；(6)第六次估驗：十一萬九千二百八十一元（計
    算式：00000000×12÷365＝119281）。上開遲延利息，合計三十九萬四千八百
    六十一元。
  (四)故原告請求本件工程（含尾款及估驗款）遲延利息損失，在七十八萬二千七百三
    十四元（計算式：387873＋394861＝782734 ）範圍內，亦屬有據。
五、從而，原告請求被告給付原告一百四十二萬三千九百八十六元，及其中六十四萬
    一千二百五十二元自八十九年五月二十七日即存證信函寄達翌日起至清償日止，
    按週年利率百分之五計算之利息，為有理由，應予准許。逾此部分之請求，則為
    無理由，應予駁回。
六、兩造分別陳明願供擔保，請求宣告假執行或免為假執行，經核均無不合，茲就原
    告勝訴部分，各酌定相當之擔保金額，予以准許。至原告敗訴部分，其假執行之
    聲請，業已失所附麗，自應予駁回。
七、本件事證已明，兩造其餘之主張與舉證，經核均與本院前揭認定無礙，爰不一一
    論述。
據上論結，本件原告之訴為一部有理由，一部無理由，依民事訴訟法第七十九條但書
、第三百九十條第二項、第三百九十二條，判決如主文。
中　　　華　　　民　　　國　　九十一　　年　　　五　　　月　　  三十　　日
                                臺灣臺中地方法院民事第三庭
~B法　　　官　林慧貞
右為正本係照原本作成
如對本判決上訴須於判決送達後二十日內向本院提出上訴狀
中　　　華　　　民　　　國　　九十一　　年　　　六　　　月　　　五　　　日
~B法院書記官
